臺灣臺中地方法院民事判決　　　　　 96年度小上字第69號
上　訴　人
即被上訴人　甲○○
被上訴人
即上訴人　　山河森織品傢飾有限公司
法定代理人　丙○○
上列當事人間請求給付票款等事件，上訴人對於中華民國96年6
月15日本院臺中簡易庭96年度中小字第1655號第一審判決各自提
起上訴，本院於民國96年11月16日言詞辯論終結，判決如下：
    主  文
原判決關於駁回上訴人甲○○後開第二項之本訴部分，暨命負擔
訴訟費用之裁判均廢棄。
上開廢棄部分被上訴人山河森織品傢飾有限公司應給付上訴人甲
○○新臺幣陸萬貳仟伍佰元，及自民國九十六年一月三十日起至
清償日止，按年息百分之五計算之利息。
上訴人山河森織品傢飾有限公司之上訴駁回。
第一關於命上訴人甲○○負擔訴訟費用新臺幣壹仟元部分、第二
審關於本訴訴訟費用新臺幣壹仟伍佰元及反訴訴訟費用新臺幣壹
仟伍佰元，均由上訴人山河森織品傢飾有限公司負擔。
    事實及理由
甲、程序事項
    按對於小額程序第一審裁判之上訴或抗告，非以其違背法令
    為理由，不得為之，民事訴訟法第436條之24第2項定有明文
    。本件係關於請求給付金錢之訴訟，其訴訟標的金額為新臺
    幣（下同）10萬元以下，為適用小額訴訟程序之事件，其上
    訴自應符合前揭規定。兩造對原審判決均聲明上訴，上訴人
    即被上訴人甲○○（下稱上訴人）主張：原審判決認事用法
    違背民事訴訟法第199條第1項、第2項、第296條之1第1項、
    第297條第1項之規定及最高法院49年台上字第334號判例等
    情；被上訴人即上訴人山河森織品傢飾有限公司（下稱被上
    訴人）則主張：原審判決違背最高法院20 年上字第1331號
    判例及60年台上字第2085號判例意旨，而指摘原判決有違背
    法令之情事，揆諸前揭規定，其等上訴自屬合法，合先敘明
    。
乙、實體事項：
壹、上訴人主張：
    除與原判決記載相同者，茲引用之外，補稱：
一、訴外人乙○○為清償積欠上訴人餐飲消費62,500元之債務，
    乃自被上訴人處取得被上訴人公司簽發之票號AA0000000、
    發票日民國96年1月30日、受款人上訴人、票面金額62,500
    元、付款人新竹國際商業銀行台中分行之號支票一張（下稱
    系爭62,500元支票）1紙，並交付予上訴人用以清償積欠之
    債務。然被上訴人書立支票時，於支票上載明上訴人為受款
    人，其明知乙○○取走支票，是要用以清償積欠上訴人餐飲
    消費債務，足證被上訴人書立支票時，原意係同意以支票代
    替乙○○清償債務。又乙○○自被上訴人處取得支票，與被
    上訴人間自有相當之因果關係，乙○○就系爭62,500元支票
    即有處分權，上訴人由正當處分權人之處收受支票，有密切
    淵源。是以，被上訴人同意支票用以代償債務，豈能謂無原
    因關係，而事後拒絕給付票款。再者，支票乃無因證券，支
    票兌現無須任何原因關係（最高法院49年台上字第334號判
    例可資參照），而原審失察認被上訴人以欠缺原因關係為由
    ，拒絕給付票款，率而駁回原訴，顯認事用法違誤。
二、聲明：（一）原判決駁回上訴人本訴之部分廢棄。（二）上
    開廢棄部分，被上訴人應給付上訴人62,500元及自96年1 月
    30日起至清償日止，按年息百分之5計算之利息。（三）請
    准予提供擔保宣告假執行。
貳、被上訴人主張：
    除與原判決記載相同者，茲引用之外，補稱：
一、原判決認定上訴人確實有不當得利之情形，惟就反訴部分判
    決被上訴人敗訴，其理由無非係依民法第180條第3款規定，
    認為被上訴人於原審回答「（問：是否明知根本沒有欠原告
    債務，仍然讓支票兌現？）是的」等語，而認被上訴人不得
    向上訴人請求返還其所受之利益。惟查，上訴人於原審根本
    未引用民法第180條第3款作為抗辯，原審直接引用該條之規
    定判決被上訴人敗訴，顯有斟酌當事人未提出之事實及證據
    ，而違背當事人進行主義及辯論主義，此部分應屬判決違背
    法令。又原判決欲以民法第180 條第3款作為判決基礎，並
    未向兩造闡明，致被上訴人於原審未能作適時之攻擊防禦，
    被上訴人接獲判決後深有受突襲判決之感，原審應違背闡明
    之義務（最高法院60年台上字第2085號判例、84年度台上字
    第2822號判決、94年度台上字第1641號判決意旨可資參照）
    。
二、再者，原審問「是否明知根本沒有欠原告債務，仍然讓支票
    兌現？」之問題時，被上訴人之理解為明知兩造無如借貸或
    買賣此類之原因關係存在，始回答「是」，若被上訴人知悉
    撤銷委託付款通知之法律知識，也不可能讓票據兌現，且被
    上訴人於不得已之情況下，為維持票據信用，不希望被拒絕
    往來，始讓票據兌現，故被上訴人非明知無清償義務而自願
    給付。又被上訴人為上開之陳述，係因原審未為適當之闡明
    ，致被上訴人未能於原審審理程序中提出，此與民事訴訟法
    第436條之28規定無違。是以原審認定事實有誤，且適用民
    法第180條第3款之規定亦屬有誤，並與最高法院94年度台上
    字第897號判決意旨相違。
三、聲明：（一）原判決駁回被上訴人反訴之部分廢棄。（二）
    上開廢棄部分，上訴人應給付被上訴人10萬元及自起訴狀繕
    本送達之翌日起至清償日止，按年息百分之5計算之利息。
、本件經兩造整理並協議簡化爭點如下：
一、本訴部分
（一）兩造不爭執之事項（本院採為判決之基礎）：
    １、系爭62,500元支票為被上訴人公司所簽發。
    ２、系爭62,500元支票經上訴人提示後，於96年1月30日因
        存款不足而退票。
    ３、乙○○於95年10月14日簽立原審卷第22頁之借據憑證，
        向被上訴人借用前揭支票時，要求被上訴人將上訴人填
        載為前揭支票之受款人，乙○○收受該支票後，將該支
        票交付予上訴人。
（二）兩造爭執之事項：
    １、兩造就系爭62,500元支票，是否為直接前後手關係？
    ２、上訴人取得系爭62,500元支票，有無對價關係存在？
二、反訴部分
（一）兩造不爭執之事項
    １、票號AA0000000、發票日95年11月30日、受款人上訴人
        、票面金額50,000元、付款人新竹國際商業銀行台中分
        行及票號AA0000000、發票日95年12月30日、受款人上
        訴人、票面金額50,000元、付款人新竹國際商業銀行台
        中分行之支票一張（下稱系爭50,000元支票2張）為山
        河森公司所簽發。
    ２、乙○○於95年10月14日簽立原審卷第22頁之借據憑證，
        向被上訴人借用系爭50,000元支票2張時，要求被上訴
        人將上訴人填載為前揭支票之受款人，乙○○收受該支
        票後，將該支票交付予上訴人。
    ３、系爭50,000元支票2張屆期後，經上訴人提示兌現，上
        訴人獲得10萬元之利益。
（二）兩造爭執之事項：
    １、上訴人獲得前揭10萬元票款之利益，有無法律上之原因
        ？
    ２、兩造就系爭50,000元支票2張，是否為直接前後手關係
        ？
    ３、上訴人取得系爭系爭50,000元支票2張，有無對價關係
        存在？
肆、本院之判斷
一、本訴部分：
（一）按票據債務人不得以自己與發票人或執票人之前手間所存
      抗辯之事由對抗執票人。但執票人取得票據出於惡意者，
      不在此限，票據法第第13條定有明文。依此規定，票據債
      務人祇不得以自己與發票人或執票人之前手間所存抗辯之
      事由，對抗執票人，若以其自己與執票人間所存抗辯之事
      由資為對抗，則非法所不許（最高法院46年台上字第1835
      號參照）。經查，系爭62,500元支票及系爭50,000元支票
      2張（下稱系爭3張支票）為乙○○於95年10月14日向被上
      訴人借用，乙○○收受系爭3張支票後，將系爭3張支票交
      付予上訴人，此為兩造不爭執之事實，復有借據憑證附卷
      可稽（見原審卷第22頁）。又上訴人主張乙○○交付系爭
      3張支票予上訴人時，係用以清償積欠上訴人餐飲消費債
      務，此為被上訴人所不爭執。被上訴人復自認：乙○○借
      票時，說要支付給廠商之費用等語（見本院卷第39頁）。
      足見被上訴人簽發系爭3張支票出借予乙○○時，已知乙
      ○○欲將該支票交付予上訴人，係用以償還乙○○積欠上
      訴人之債務，要無可疑。系爭3張支票既係乙○○向被上
      訴人借用，再由乙○○交付予上訴人用以償還債務，兩造
      間就系爭系爭3張支票非直接前後手，甚為顯然。至於乙
      ○○向被上訴人借用系爭3張支票時，要求被上訴人將上
      訴人填載為系爭3張支票之受款人，此固為兩造不爭執之
      事實，惟依票據法第144條準用同法第30條第1項之規定，
      僅系爭3張支票嗣後由上訴人轉讓時，應依背書及交付為
      之而已，並不影響上訴人非自被上訴人處直接取得該支票
      之事實。
（二）按票據法第13條但書所謂惡意，係指執票人明知票據債務
      人對於發票人或執票人之前手間，有抗辯事由存在而言。
      執票人有無惡意，應以其取得票據時為決定之標準。查系
      爭3張支票係乙○○交付予上訴人用以清償積欠上訴人餐
      飲消費債，已如前述。至於乙○○向被上訴人借用支票，
      雙方如何約定，被上訴人對乙○○就彼此之借票關係有何
      抗辨事由存在，未見被上訴人主張並舉證，自難認上訴人
      取得該支票有何惡意可言。上訴人取得系爭3張支票非出
      於惡意，且與被上訴人間非直接前後手，被上訴人自不得
      以自己與上訴人之前手即乙○○間所存抗辯事由，對抗執
      票人即上訴人。次按票據行為不要因行為，即不以給付之
      原因為要素而得成立之行為，凡簽名於票據之人，不問原
      因如何，均須依票上所載文義負責，除執票人取得票據係
      出於惡意或詐欺者外，發票人不得以自己與執票人前手所
      存抗辯之事由，對抗執票人（最高法院49年台上字第678
      號判例意旨可資參照）。被上訴人與乙○○於借據憑證上
      縱約定「3張票據面額共162,500元由乙○○負責，跟開票
      人丙○○全面無關」等語（見原審卷第22頁）。惟僅為發
      票人即被上訴人與乙○○間之內部約定，被上訴人既簽發
      系爭3張支票，自應依票據文義擔保支票之支付。
（三）按當事人主張有利於己之事實，就其事實有舉證責任，民
      事訴訟法第277條前段定有明文。又按票據行為為不要因
      行為，執票人不負證明關於給付原因之責任，如票據債務
      人主張執票人取得票據係無對價或以不相當對價取得，應
      由該債務人負舉證責任（最高法院85年度台上字第286 號
      、70年度台上字第2463號判決意旨參照）。查上訴人主張
      系爭3張支票係由乙○○交付與上訴人，以清償其積欠上
      訴人之餐飲費用等情；被上訴人亦自認：乙○○借票時說
      要支付給廠商之費用等語（見本院卷第39頁）。所謂給付
      予廠商之費用，雖不若謂給付積欠上訴人之餐飲費用明確
      ，然乙○○向被上訴人借票時已表明用以清償其積欠之債
      務，則其意思當已明確。換言之，乙○○向被上訴人借用
      支票時已表明欲將系爭3張支票交付予上訴人用以清償債
      務，要無可疑。上訴人取得系爭62,500元支票既係乙○○
      用以清償債務，上訴人收受系爭3張支票後如已兌現，乙
      ○○對上訴人之債務獲得清償，上訴人對乙○○之債權則
      因而消滅，是上訴人取得系爭3張支票自非無對價。此外
      ，被上訴人並未舉證證明上訴人取得爭3張支票有何無對
      價之情形，則其抗辯上訴人取得系爭3張支票並無對價關
      係存在，不得享有票據權利，亦不足取。
（四）按匯票到期不獲付款時，執票人於行使或保全匯票上權利
      之行為後，對於背書人、發票人及匯票上其他債務人得行
      使追索權。執票人向匯票債務人行使追索權時，得要求被
      拒絕承兌或付款之匯票金額，如有約定利息者，其利息，
      票據法第85條第1項、第97條第1項第1款分別定有明文，
      且依同法第144條之規定，於支票準用之。次按執票人向
      支票債務人行使追索權時，得請求自為付款提示日起之利
      息，如無約定利率者，依年利六釐計算，票據法第133條
      亦定有明文。本件系爭62,500元支票既係被上訴人所簽發
      ，經上訴人於96年1月30日到期後提示未獲付款，上訴人
      依前揭規定，自得請求被上訴人給付票款及利息。
二、反訴部分：
    按無法律上之原因而受利益，致他人受損害者，應返還其利
    益。雖有法律上之原因，而其後已不存在者，亦同，民法第
    17 9條定有明文。準此，依不當得利之法則請求返還不當得
    利，以無法律上之原因而受利益，致他人受有損害為其要件
    （最高法院61年臺上字第1695號判例參照）。查兩造就系爭
    50,000元支票2張並非直接前後手，被上訴人不得以自己與
    上訴人之前手即乙○○間所存抗辯事由，對抗執票人即上訴
    人，上訴人取得前開支票係有相當對價，已如前述。上訴人
    基於系爭50,000元支票2張執票人之地位，依票據之法律關
    係，由被上訴人給付票款10萬元，並受領之，核係有法律上
    之原因，並無不當得利可言。被上訴人主張：兩造間就系爭
    50,000 元支票2張之交付並無基礎原因關係，且上訴人取得
    系爭50,000元支票2張並無對價關係存在云云，自非可採。
伍、綜上所述，上訴人依前揭票據之法律關係，請求被上訴人給
    付系爭62,500元支票票款62,500元，及自96年1月30日起至
    清償日止按週年利率百分之5計算之利息，為有理由，應予
    准許。原審就本訴部分判決駁回上訴人上開請求，自有未洽
    。上訴意旨指摘原判決此部分不當，求予廢棄改判，為有理
    由，應由本院予以廢棄，改判如主文第二項所示。至原審就
    反訴部分為被上訴人敗訴之判決，其理由雖屬不當，但結論
    則無二致，經核於法尚無不合，是被上訴人上訴指摘原判決
    此部分不當，求予廢棄改判，為無理由，應予駁回。
陸、本案事證已臻明確，兩造其餘主張陳述及所提之證據，均毋
    庸再予審酌。又本件本院判決後，已因兩造均不得上訴而確
    定，上訴人聲明就本訴部分願供擔保宣告假執行部分，核無
    必要，應係誤載，均併予敘明。
柒、據上論結，本件上訴人之上訴為有理由，被上訴人之上訴為
    無理由，依民事訴訟法第436條之32第1項、第2項、第450條
    、第449條第2項、第436條之19第1項、第78條，判決如主文
    。
中　　華　　民　　國　　96　　年　　11　　月　　30　　日
                  民事第三庭  審判長法  官  林洲富
                                    法  官  曹宗鼎
                                    法  官  黃渙文
正本證明與原本無異。
不得上訴。
中　　華　　民　　國　　96　　年　　11　　月　　30　　日
                                    書記官
